【裁判字號】    94,易,379
【裁判日期】    950630
【裁判案由】    公共危險
【裁判全文】
臺灣新竹地方法院刑事判決               94年度易字第379號
    公  訴  人  臺灣新竹地方法院檢察署檢察官
    被      告  乙○○
    選任辯護人  喬國偉律師
上列被告因公共危險案件，經檢察官提起公訴（93年度偵字第
3227號），本院判決如下：
    主  文
乙○○失火燒燬現有人所在之建築物，處有期徒刑陸月，如易科
罰金，以佰元折算壹日。
    事  實
一、乙○○係設在新竹縣湖口鄉中勢村吳厝8-22號之茂聯煤氣有
    限公司（下稱茂聯公司）送貨員，負責為該公司配送瓦斯予
    用戶及為用戶更換瓦斯管線之業務。其於民國92年9月20日
    下午1時30分至同日下午2時20分許間，前往庚○○所經營、
    設在新竹市○○街251之2號之黎記麵食館，更換起訴書附圖
    編號1、2之液化瓦斯桶2桶及連接該2桶瓦斯桶至三向接頭之
    2條長約30公分瓦斯管線，本應注意要將三向接頭之4個倒溝
    正常安裝入瓦斯管線內，且依當時情狀並無不能注意之情事
    ，竟疏未為正常安裝。迨庚○○於更換後約5至7分鐘打開乙○○更換之其中1桶瓦斯桶開關輸送瓦斯，即因三向接頭之
    二側接頭未正常安裝入管線內，無法承受管線中之瓦斯壓力
    致該二側接頭脫離管線，瞬間噴出瓦斯，且因南側爐台爐火
    尚留母火烹煮食物，管線內噴出之瓦斯遇到火源，立即引發
    大火，庚○○見狀，欲上前關閉瓦斯桶，仍因火勢過大遭燒
    傷（過失傷害部分未據告訴）而無法阻止，致黎記麵食館（
    新竹市○○街251-2號）1樓內部物品燒燬、2樓西側走道地
    板燒燬、2樓東側置物間內物品燒燬。又火勢蔓延燒燬左右
    鄰居之現有人所在之同街251號（雅筑花苑、負責人為曾錦
    宏）鐵皮建物之1樓內部及2樓房間受煙燻、天花板受熱熔燒
    燬、2樓走道東側上方之鐵皮隔板及天花板燒燬；現有人所
    在之同街251-1號（林小姐男士理髮店、負責人為丁○○）
    鐵皮建物1樓內部東側座椅及牆壁裝潢燒燬、2樓東側鐵皮隔
    板、樓板及裝潢燒燬，暨南側門口停放之車號RJ6-103號機
    車座墊燒毀；現有人所在之同街251-3號（肉圓批發零售店
    、負責人吳建銘）鐵皮建物1樓內部物品上半部燒燬、2樓西
    側牆壁裝潢燒燬、2樓東側物品上半部燒燬；現有人所在之
    同街253號（茗閣莊複合式餐飲店、負責人吳淑惠）鐵皮建
    物1樓內部受煙燻、2樓天花板及西側上方隔板燒燬。嗣經新
    竹市消防局三民分隊接獲勤務中心指派前往滅火，建築物內
    之人亦均安全逃出而幸無人傷亡。
二、案經己○○、丁○○告訴暨新竹市警察局第一分局報請臺灣
    新竹地方法院檢察署檢察官偵查起訴。
    理  由
一、訊據被告乙○○固坦承其為茂聯煤氣公司之送貨員，負責配
    送瓦斯予用戶及為用戶更換瓦斯相關管線之業務，並於92年
    9月20日下午前往新竹市○○街251之2號之黎記麵食更換起
    訴書附圖編號1、2號之瓦斯桶2桶及更換連接該2瓦斯桶至三
    向接頭二側各約30公分之瓦斯管線2條等事實，惟矢口否認
    有何失火犯行，辯稱及辯護意旨略以：(1)被告更換瓦斯桶、
    管線時間為下午1時30分許，被告換完瓦斯管線之後，有做
    測試，麵食店負責人庚○○亦在現場確認，被告發現瓦斯桶
    上中壓調節器老舊、西側爐台上快速爐開關有瓦斯外洩味道
    ，建議庚○○另擇期更換，庚○○拒絕後，被告確認無危險
    之虞後，即於當日下午2時前離開麵食館。依據火災通報紀
    錄，可知火災發生時間為當日下午2點56分，乃因庚○○事
    後使用瓦斯烹煮食物，造成三向接頭脫落、瓦斯外洩起火爆
    炸燃燒。如係被告未將三向接頭接好，被告打開瓦斯桶沿線
    測試時，即會因為瞬間壓力而使三向接頭脫落，不會在被告
    離開火災現場約1小時之後，三向接頭才脫落發生失火。
    (2)庚○○於93年11月17日、94年3月10日偵訊中提出2張管線
    圖配置內容不同（即如偵查卷卷附126、134頁），因被告更
    換瓦斯桶後，沿線檢查連接之快速爐有漏氣現象，該快速爐
    是在起訴書附圖之西側爐台，亦即被告所更換之瓦斯桶，是
    連接在西側爐台，該麵食館瓦斯管線配置狀況應如庚○○繪
    製之偵查卷126頁管線圖，可見庚○○繪製之偵查卷134頁管
    線圖並不正確。再依據正確之偵查卷126頁管線圖，可知被
    告所更換之2桶瓦斯桶及2條瓦斯管線，是在偵查卷126頁管
    線圖編號4、5之瓦斯桶（亦即起訴書附圖編號第1、2之瓦斯
    桶）及其連接之管線，而庚○○打開南側爐台所連接使用之
    瓦斯桶，是在偵查卷126頁管線圖編號1、2之瓦斯桶（亦即
    起訴書附圖編號第4、5之瓦斯桶），故而，案發當日脫落之
    三向接頭，並非被告當日更換之瓦斯管線、瓦斯桶，益徵被
    告並無失火責任云云。
二、經查：
（一）庚○○所經營、設在新竹市○○街251之2號之黎記麵食館
      於92年9月20日下午2時58分許發生火災，並蔓延燒燬現有
      人所在之同街251號（雅筑花苑）鐵皮建物之1樓內部及2
      樓房間受煙燻、天花板受熱熔燒燬、2樓走道東側上方之
      鐵皮隔板及天花板燒燬；現有人所在之同街251-1號（林
      小姐男士理髮店）鐵皮建物1樓內部東側座椅及牆壁裝潢
      燒燬、2樓東側鐵皮隔板、樓板及裝潢燒燬，暨南側門口
      停放之車號RJ6-103號機車座墊燒毀；現有人所在之同街
      251-3號（肉圓批發零售店）鐵皮建物1樓內部物品上半部
      燒燬、2樓西側牆壁裝潢燒燬、2樓東側物品上半部燒燬；
      現有人所在之同街253號（茗閣莊複合式餐飲店）鐵皮建
      物1樓內部受煙燻、2樓天花板及西側上方隔板燒燬等事實
      ，業據告訴人己○○、丁○○；被害人庚○○、吳建銘、
      吳淑惠；及證人丙○○（更名前為李香奈）分別於新竹市
      消防局三民分隊談話筆錄中指述歷歷（見偵字第3227號偵
      查卷第55至56、59至62、65至67頁），並新竹市消防局92
      年10月13日火災原因調查報告書（內含新竹市火災調查
      報告書：46至47頁新竹市消防局火災現場勘查人員紀錄
      ：48頁火災現場勘查紀錄及原因研判：49至53頁火警
      出動觀察紀錄：54頁談話筆錄：55至67頁新竹市○○
      街251-2號火警案現場位置圖：68頁新竹市○○街251號
      （雅筑花苑）1、2樓火警案物品配置暨照相位置圖：69至
      70頁新竹市○○街251-1號（理髮店）1、2樓火警案物
      品配置暨照相位置圖：71至72頁新竹市○○街251-2號
      （黎記麵食館）1、2樓火警案物品配置暨照相位置圖：73
      至74頁新竹市○○街251-3號（肉圓批發店）1、2樓火
      警案物品配置暨照相位置圖：75至76頁新竹市○○街25
      3號（茗閣莊）1、2樓火警案物品配置暨照相位置圖：77
      頁勘查之現場照片69幀：78至112頁）在卷可稽，被告
      及其辯護人對於上開證人之陳述以及文書之證據能力，又
      均表示無異議，自均有得採為證據。
（二）被告更換起訴書附圖編號1、2號之瓦斯桶2桶及連接該2桶
      瓦斯桶至三向接頭之2條長約30公分瓦斯管線之事實，業
      據被告於本院供承不諱，核與被害人庚○○此部分之陳述
      相符，堪認屬實。
（三）本件火災起火處，在於被告更換起訴書附圖編號1、2瓦斯
      桶及管線附近：
    １、而本件火災之起火處，業經上開新竹市消防局92年10月
        13日火災原因調查報告書載明為「黎記麵食館烹調置放
        瓦斯桶北側附近為最先起火處」。
    ２、嗣經鑑定證人即前往火場鑑識之新竹市消防局課長甲○○到庭詳述上開起火處位置時，證稱：「炒菜鍋（按係
        起訴書附圖之西側爐台）、湯鍋（按係起訴書附圖之南
        側爐台）二區中間有1個洗碗台，從洗碗台可以看出火
        勢流向，火災鑑識報告編號63照片（即偵查卷第109頁
        上方照片），洗碗台下方有1個明顯受燒狀況，從照片
        上所看到洗碗槽下方金屬變色情形，它是倒向湯鍋那一
        區，因為下方的塑膠管被燒融了，我們把洗碗槽立回來
        看，洗碗槽被燒得比較黑也就是初期被燻燒的部分靠近
        湯鍋，而受燒嚴重反而顏色偏白是靠近炒菜鍋」、「另
        依據我們火災鑑識報告編號57、58照片（即偵查卷第10
        6頁照片），看出炒菜區爐台上方金屬面板，這個是靠
        近瓦斯桶的面板，依據顏色，燒白的也是受燒較嚴重」
        等語，復經證人當庭在偵查卷73頁配置圖上標明洗碗台
        位置後，續證稱：「（問：你們所研判起火點何在？）
        洗碗槽下方靠近瓦斯桶的位置，且它呈壹個V字型的燃
        燒火流」等語（見本院卷第135、136頁），上開證人擔
        任新竹市消防局火災調查課課長，從事火場鑑識工作達
        11年，每年鑑識案件達上百件之專業背景，是認上開證
        人之證詞，堪予採信。
    ３、本院綜合上開調查報告書記載、證人甲○○之證詞及其
        繪製之洗碗台位置、偵查卷附照片所示之V型火流谷底
        所在位置，足認本件火災起火處為「靠近西側爐台之起
        訴書附圖編號1、2號瓦斯桶附近」，此核與被告所更換
        之起訴書附圖編號1、2瓦斯桶及連接管線之位置相符，
        亦堪認定。
（四）本件火災係因起火處之三向接頭與瓦斯管線脫離，造成瓦
      斯外洩，適南側爐台上火源，進而引發本件火災事故；
    １、依據上開新竹市消防局92年10月13日火災原因調查報告
        書記載「瓦斯管線使用中因故脫落造成瓦斯外洩而引起
        火災之可能性最大」。
    ２、復經鑑定證人甲○○於本院交互詰問中證稱：「我在起
        火處地上找到2個管束及1個三向接頭，都是分離」、「
        因為火災原因研判由排除法構成，先排除人為縱火及現
        場遺留煙蒂因素，排除電器因素，我們有檢視發現沒有
        電線走火問題，現場一個可能瓦斯外洩情形進一步研判
        ，匯集最後起火處，發現三向接頭管束是脫離掉落在地
        面去研判，現場牛肉爐有殘留火源，引發火勢原因」、
        「我們判斷『因故脫落』是因為起火處找到三向接頭，
        管束2個脫落、1個在三向接頭上，火災起火燃燒面理論
        上是相近的，三向接頭這麼小面積受火燃燒後毀損狀況
        理論上應該是相同，但是本件卻呈現出1個管束在三向
        接頭上，2個管束脫落異常狀況，且再參考三向接頭二
        側有被燒變形嚴重情形，所以與麵店老闆所說有聽到噓
        噓的聲音相符，我們判斷是氣體外洩聲音，綜合研判火
        災發生之前瓦斯管線有脫落狀況發生，碰到旁邊鍋爐火
        源再擴大燃燒」、「依起火原因逐一排除方式研判，三
        向接頭部分，我看到狀況是1個管束在三向接頭上，2個
        管束不是三向接頭上，如果用反推回去，三向接頭理論
        上有3個管束存在，我們看到狀況只剩下1個管束在上面
        」等語（見本院卷第130至132、134頁）。
    ３、參以證人即被害人庚○○於本院交互詰問中證述：有看
        到是連接起訴書附圖編號1、2瓦斯桶之瓦斯管線脫落；
        有聽到「乓」之聲音，再聽到噴氣之聲音；編號1、2瓦
        斯桶附近冒火等語（見本院卷第68頁）。
    ４、本院綜合上開調查報告書記載、證人甲○○、庚○○之
        證詞，足資認定為「被告更換起訴書附圖編號1、2瓦斯
        桶連接之管線上之三向接頭脫落，造成瓦斯外洩，適南
        側爐台上火源，進而引發本件火災事故」。
（五）被告有過失行為，致發生本件火災
    １、依據上開新竹市消防局92年10月13日火災原因調查報告
        書記載「清理起火處附近時，發現接於瓦斯配管三向接
        頭其中兩側管線脫落，且該接頭收燒後，接頭已有嚴重
        變形情形（見偵查卷第111頁下方、112頁之編號69、69
        號照片），顯示該接頭於火災發生時曾暴露於高溫受燒
        ，故研判接於三向接頭上之管線於火災發生前即脫離三
        向接頭，致使用中瓦斯外洩」等情，質之偵查卷附三向
        接頭燃燒後照片所示，確實是三向接頭其中兩側嚴重變
        形，再徵諸本院上開認定被告更換管線位置、起火處、
        起火原因情節，可知該嚴重變形之三向接頭之兩側，即
        為被告更換之2條30公分管線之銜接處，應堪認定。
    ２、又證人即財團法人台灣液化石油氣研究發展基金會董事
        長賴芳泉於本院交互詰問中證稱：三向接頭有溝痕，要
        4個牙（亦即4個倒溝）都塞進去瓦斯管才算安裝妥當，
        安裝妥當後，就很難拔出來等語（見本院卷95年6月21
        日審判筆錄），上開證人之證詞核與證人即茂聯公司負
        責人戊○○、新竹縣瓦斯工會理事長鄭振耀於本院交互
        詰問中就此部分之證詞相符，堪足採信。而被告供承所
        更換之管線為檢驗合格之管線（見本院卷第107頁），
        另據證人即庚○○、丙○○證稱：被告更換後5至7分鐘
        就發生火災之情，徵諸上開證人之證詞，堪知被告並未
        將三向接頭正常安裝入瓦斯管線內，應屬無訛。
    ３、被告身為茂聯公司之送貨員，負責為該公司配送瓦斯予
        用戶及為用戶更換瓦斯管線之業務，其在黎記麵食館更
        換起訴書附圖編號1、2液化瓦斯桶2桶及連接該2桶瓦斯
        桶至三向接頭之2條長約30公分瓦斯管線，本應注意將
        三向接頭4個倒溝正常安裝入瓦斯管線內，且依當時情
        狀並無不能注意之情事，竟疏未為之，被告自有過失。
        又被告之過失造成本件火災發生，其過失行為與發生火
        災結果間，具有相當因果關係。
    ４、至被告辯稱：其所更換起訴書附圖編號1、2號之瓦斯桶
        上中壓調節器老舊、快速爐開關瓦斯外洩等情，惟據上
        開證人甲○○於本院證述「（問：炒菜區爐具有無檢視
        過，是否從該處起火？）我們去的時候鍋子已經搬開，
        瓦斯爐台開關都是燒融無法研判當時是開的或關的，根
        據店家說營業時間已經結束，研判那一邊爐火沒有在使
        用，另依據我們火災鑑識報告編號57、58照片，看出炒
        菜區爐台上方金屬面板，這個是靠近瓦斯桶的面板，依
        據顏色，燒白的也是受燒較嚴重，爐具呈現顏色不是受
        燒較嚴重的，這符合我剛剛講的V字型火流，參考照片
        編號57最左側鐵捲門，上方受燒呈白色面積呈現V字型
        的一半的斜線火流」、「（問：有無可能瓦斯爐開關漏
        氣會導致本件火災？）應該不是，如果瓦斯爐開關漏氣
        會產生另一種燃燒狀況不是本件燃燒狀況」、「（問：
        有無檢視過每個瓦斯桶上面開關？）我們救災第一時間
        就將瓦斯桶搬出去，瓦斯桶的開關是位置比較高，但是
        本件起火點在洗碗槽下方，所以沒有研判起火點不是在
        瓦斯桶開關上」等語（見本院卷第135、136頁）。依據
        鑑定證人之上開證詞，業已排除中壓調節器、快速爐開
        關為起火處，是被告上開所辯，均難辭其就火災發生之
        過失責任。
（六）公訴意旨另認被告未將三向接頭與管線銜接處之管束鎖緊
      、更換後並未做安全測試等過失行為云云。惟查：上開證
      人賴芳泉於本院交互詰問中證述：「目前法規上沒有看到
      具體文獻一定要有管束，包括調整器出來接上瓦斯管線，
      也沒有規定一定要加管束，但一般人都要加管束」、「目
      前沒有法律規範換瓦斯的人要為使用者檢查，例如爐具有
      無髒、看火苗得知燃燒比例好不好、檢查管線有無漏氣、
      這就是我們所稱的檢點，這個是服務比較好的業者才會作
      的」等語（見本院卷95年6月21日審判筆錄第5、9頁），
      另經證人即茂聯公司負責人戊○○、新竹縣瓦斯工會理事
      長鄭振耀於本院交互詰問中亦為相同之證詞，應認屬實。
      足見瓦斯業者安裝管束、安全測試均非標準作業流程之一
      ，縱認被告未將三向接頭與管線銜接處之管束鎖緊、更換
      後並未做安全測試等行為，自不得認定為過失行為，附此
      敘明。
（七）雖被害人庚○○與被告就被告所更換之管線連接西側爐台
      或南側爐台存有爭執。惟查：上開證人賴芳泉於本院交互
      詰問時證稱：「瓦斯管內壓力有二種，一種叫靜壓力，指
      瓦斯沒有在使用狀態下的壓力，另一種叫動壓力，指瓦斯
      在使用中的壓力，原則上，靜壓力大於動壓力，靜壓力約
      0.8公斤，動壓力約0.7公斤，如果瓦斯管線與三向接頭因
      為壓力而脫落，只要打開瓦斯桶開關，就會脫落了，不會
      等到使用一段時間之後才脫落」等語（見本院卷95年6月2
      1日審判筆錄第6頁），從而，不論被告所更換之管線連接
      西側爐台或南側爐台，該三向接頭已承受管線內之靜壓力
      ，只要打開瓦斯桶開關，該三向接頭就會脫落，是上開爭
      執結果，亦難辭被告就火災發生之過失責任，附此敘明。
（八）綜上所述，本案事證已臻明確，被告過失行為致發生火災
      犯行，洵堪認定，自應依法予以論罪科刑。
二、論罪科刑
（一）核被告所為，係犯刑法第173條第2項之失火燒燬現有人所
      在之建築物罪。
（二）按刑法上之失火罪，其直接被害法益為一般社會之公共安
      全，雖私人之財產法益亦同受其侵害，但本罪係列入公共
      危險罪章內，自以社會公安之法益為重，此觀於燒燬自己
      所有物致生公共危險時並應論罪之點，亦可得肯定之見解
      ，故以一個失火行為燒燬多家房屋，仍只成立「一罪」，
      不得以所焚家數，定其罪數（最高法院21年上第391號判
      例參照）；又按刑法之公共危險罪章，其被害之法益，為
      整個社會之安全，雖私人之法益，同時亦遭受侵害，但應
      以社會法益為重，因此一個妨害公共危險行為，縱使多人
      受害，仍屬「單純一罪」，此觀諸刑法第173條至第175條
      之規定即明，故本件被告於上開時地雖係以一個失火行為
     ，同時燒燬現有人所在之黎記麵食館（新竹市○○街251-2
      號）1樓內部物品燒燬、2樓西側走道地板燒燬、2樓東側
      置物間內物品燒燬；現有人所在之同街251號（雅筑花苑
      ）鐵皮建物之1樓內部及2樓房間受煙燻、天花板受熱熔燒
      燬、2樓走道東側上方之鐵皮隔板及天花板燒燬；現有人
      所在之同街251-1號（林小姐男士理髮店）鐵皮建物1樓內
      部東側座椅及牆壁裝潢燒燬、2樓東側鐵皮隔板、樓板及
      裝潢燒燬，暨南側門口停放之車號RJ6-103號機車座墊燒
      燬；現有人所在之同街251-3號（肉圓批發零售店）鐵皮
      建物1樓內部物品上半部燒燬、2樓西側牆壁裝潢燒燬、2
      樓東側物品上半部燒燬；現有人所在之同街253號（茗閣
      莊複合式餐飲店）鐵皮建物1樓內部受煙燻、2樓天花板及
      西側上方隔板燒燬，揆諸上述，應只成立一罪，併此敘明
      。
（三）爰審酌被告身為茂聯公司送貨員，負責為該公司配送瓦斯
      予用戶及為用戶更換瓦斯相關管線之業務，其未正常安裝
      三向接頭4個倒溝造成火災之過失程度，又本件火災雖造
      成告訴人、被害人財物之損失，幸未釀成人員之傷亡，以
      及被告尚未與告訴人、被害人達成民事上之賠償，然其法
      律上之民事損害賠償仍應負起責任等一切情狀，量處如主
      文所示之刑，並諭知易科罰金之折算標準。
三、據上論斷，應依刑事訴訟法第299條第1項前段，刑法第173
    條第2項、第41條第1項前段，罰金罰鍰提高標準條例第1條
    前段、第2項，判決如主文。
本案經檢察官許恭仁到庭執行職務。
中    華    民    國    95    年    6     月    30    日
                  刑事第一庭審判長法    官  賴淑敏
                                  法    官  李毓華
                                  法    官  黃美文
以上正本證明與原本無異。
如不服本判決，應於判決送達後10日內向本院提出上訴狀 (應附
繕本 )，上訴於臺灣高等法院。
中    華    民    國    95    年    6     月    30    日
                                  書 記 官  陳秀子
附錄本案論罪科刑所適用法條全文：
刑法第173條：
放火燒燬現供人使用之住宅或現有人所在之建築物、礦坑、火車
、電車或其他供水、陸、空公眾運輸之舟、車、航空機者，處無
期徒刑或7年以上有期徒刑。
失火燒燬前項之物者，處1年以下有期徒刑、拘役或500元以下罰
金。
第1項之未遂犯罰之。
預備犯第1項之罪者，處1年以下有期徒刑、拘役或300元以下罰
金。


司法院資訊處製作；財團法人民間司法改革基金會備份。
